【裁判字號】    98,行專訴,133
【裁判日期】    990603
【裁判案由】    發明專利舉發
【裁判全文】
智慧財產法院行政判決
                                   98年度行專訴字第133號
                                  民國99年5月6日辯論終結
原      告  年代數位媒體股份有限公司
法定代理人  甲○○
訴訟代理人  丁○○○○○○○
被      告  經濟部智慧財產局
代  表  人  乙○○（局長）
訴訟代理人  戊○○
參  加  人  台北市○○○路廣告暨媒體經營協會
代  表  人  丙○○(理事長)
上列當事人間因發明專利舉發事件，原告不服經濟部中華民國98
年10月8 日經訴字第09806118760 號訴願決定，提起行政訴訟，
並經本院命參加人獨立參加被告之訴訟，本院判決如下︰
    主  文
原告之訴駁回。
訴訟費用由原告負擔。
    事實及理由
一、事實概要
    原告前於民國（下同）94年9 月23日以「具有格式與協議轉
    換之內容整合方法」向被告申請發明專利，經被告編為第94
    133256號審查，准予專利，並於公告期滿後，發給發明第I2
    71103 號專利證書。嗣參加人以其違反專利法第21條、第26
    條第2 項及第3 項規定，對之提起舉發。嗣原告於97年2 月
    27日提出系爭專利說明書及申請專利範圍（申請專利範圍第
    8 項、第15項及第20項）更正本，案經被告審查，准予更正
    。並依該更正本審查，認系爭專利違反專利法第26條第2 項
    規定，於98年4 月24日以（98）智專三（二）04119 字第09
    820238990 號專利舉發審定書為「舉發成立，應撤銷專利權
    」之處分。原告不服，提起訴願，經經濟部98年10月8 日經
    訴字第09806118760 號決定駁回，原告仍未甘服，遂向本院
    提起行政訴訟，聲明原處分及訴願決定均撤銷。本院因認本
    件訴訟之結果，倘認訴願決定及原處分應予撤銷，參加人之
    權利或法律上利益將受損害，乃依行政訴訟法第42條第1 項
    規定，依職權裁定命其獨立參加本件被告之訴訟。
二、原告之主張
(一)系爭專利係為一種可將各式媒體內容經格式轉換並整合後，
    應用於多媒體系統上播放的多媒體內容整合方法，系爭專利
    之專利範圍共有20項，其中第1 項、第9 項及第16項為獨立
    項，餘者為附屬項。專利範圍第1 項獨立項係描述一種多媒
    體整合方法，其係應用於一多媒體系統上，該多媒體內容整
    合方法包括：接收一媒體來源訊號；轉換該媒體來源訊號之
    格式；接收至少一使用者裝置訊號；以及整合至少一該使用
    者裝置訊號與至少一該媒體來源訊號，以形成一整合訊號。
    專利範圍第9 項獨立項係描述一種多媒體整合方法，包括：
    接收至少一媒體來源訊號；轉換該媒體來源訊號之格式；接
    收至少一使用者裝置訊號；轉換該使用者裝置訊號之格式；
    以及整合至少一該使用者裝置訊號與至少一該媒體來源訊號
    ，以形成一整合訊號。專利範圍第16項獨立項係描述一種多
    媒體整合方法，包括：接收複數媒體來源訊號；轉換至少一
    該媒體來源訊號之格式；接收複數使用者裝置訊號；轉換至
    少一該使用者裝置訊號之格式；整合至少一該使用者裝置訊
    號與至少一該媒體來源訊號，以形成一整合訊號；以及傳送
    該整合訊號給至少一使用者裝置。承上所述，系爭專利之主
    要特徵係在於能夠將一個或多個媒體來源訊號及使用者裝置
    訊號進行格式轉換並加以整合成為一整合訊號。
(二)系爭專利之第七A 圖係明確揭示出訊號整合之具體實施方式
    ，圖中控制器700 設定輸入選擇器702 以控制輸入開關710
    將輸入至輸入開關710 之多個媒體來源訊號中被選擇之媒體
    來源訊號輸出至訊號探測器712 ，訊號探測器712 將偵測此
    媒體來源訊號格式，並將訊號格式資訊傳遞至訊號解碼器71
    4 ，再將經由訊號解碼器714 解碼此媒體來源訊號，之後，
    透過編碼器716 轉換媒體來源訊號格式成為多個種類可被接
    收的輸出格式，並且控制器700 設定輸出選擇器704 控制編
    碼器716 ，以使編碼器716 輸出適當格式至使用者裝置開關
    718 ，最後，才將之傳送至手機、手機的影訊螢幕、電腦、
    電視、機上盒、或者任何其它可接收影訊及音訊之使用者裝
    置。其中，控制器700 係受控於設置於使用者裝置之用戶介
    面選單、軟體、控制版面鈕等選擇裝置，透過使用者裝置操
    作設置於使用者裝置之用戶介面選單、軟體、控制版面鈕發
    射出使用者裝置訊號控制控制器700 ，以進行媒體來源訊號
    選擇，且控制器700將使用者裝置發射之使用者裝置訊號傳
    送至輸出選擇器704，編碼器716依據傳送至輸出選擇器704
    之使用者裝置訊號的資訊，將相對應此使用者裝置訊號之輸
    出格式與此使用者裝置訊號整合成為一整合訊號，再傳送至
    使用者裝置。因此，藉由操作使用者裝置所選擇之媒體來源
    訊號，經由解碼，以及轉換格式與使用者裝置訊號編碼整合
    成為整合訊號後，將成為使用者裝置可播放之格式。因此，
    系爭專利並非未充分揭露有關整合部分的技術內容，系爭專
    利明確揭示出媒體來源訊號與使用者裝置訊號經由編碼整合
    成為一整合訊號的手段，以滿足使用者裝置得以播放的格式
    。此外，使用者裝置之媒體訊號亦可透過內容整合平台120
    傳送至媒體來源，使得使用者裝置與媒體來源進行交流，其
    運作方式與上述媒體來源訊號傳送至使用者裝置之說明相同
    。又系爭專利之第八A圖係明確說明使用者裝置與媒體來源
    之媒體訊號可被整合為一體，此領域具通常知識者將能夠依
    據系爭專利之第七A圖與第八A圖所述之技術手段整合使用者
    裝置與媒體來源之媒體訊號為一體。因此，系爭專利並非未
    充分揭露有關整合部分的技術內容。
(三)系爭專利之第四圖與第五圖係明確詳細揭示出協議轉換具體
    實施方式，協議轉換係為一般通訊協定的轉換，系爭專利描
    述來源及裝置與內容整合平台為透過通訊協定進行通訊，這
    些通訊協定就系爭專利申請當時為眾所皆知的通訊技術，且
    這些通訊協定間的協議轉換手段亦為當時相關領域者所知曉
    且經常使用之技術，系爭專利係將此協議轉換技術加以應用
    。因此，系爭專利並非未充分揭露有關協議轉換部份的技術
    內容。又媒體訊號格式的轉換，其係為當時相關領域者所知
    曉且經常使用之技術，並非相當困難無法實施，系爭專利為
    應用轉換手段於訊號整合。因此，系爭專利並非未充分揭露
    有關轉換訊號格式部分的技術內容。綜上所述，系爭專利並
    無違反專利法第26條第2項規定之情事，且根據自2007年10
    月起實施國外專利申請之處理原則，可採用國外審查結果。
    系爭專利亦有申請美國發明專利在案，系爭專利於2010年2
    月收到最終官方來文(Final Office Action) 。來文中僅有
    對系爭專利是否符合美國專利法35U.S.C103(a) 有關顯而易
    知性之規定提出質疑，並無提出不符美國專利法35U.S.Cll2
    有關說明書揭示不全無法具以實施之情事。可見系爭專利在
    電子商務極為發達的美國亦僅存有進步性不足之疑慮，並未
    提出說明書揭示不全而無法據以實施之質疑，而被告就同一
    專利案件，且專利說明書之發明內容記載亦相同，被告前後
    之審查竟為不同之結果，顯有違行政程序法第6 條之平等原
    則。且被告對專利法第26條第2項規定之認定標準不一，亦
    有違行政程序法第5 條明確性原則。
(四)為此起訴聲明請求：
    訴願決定及原處分均撤銷。
三、被告之答辯
(一)依據被告專利審查基準第二篇第一章「說明書及圖式」，第
    2-1-11頁：「違反充分揭露而據以實施之要件的審查」：為
    達成充分揭露而可據以實施之要件，發明說明之記載必須以
    明確且充分的方式為之，其責任在於申請人；再者，發明說
    明之記載是否明確且充分，是否可據以實施，與記載方式並
    無必然關係，必須審慎考量並合理指出發明說明之內容實質
    上未明確或未充分揭露申請專利之發明，始得以不符合充分
    揭露而可據以實施之要件，依專利法第26條第2 項之規定核
    駁；此外，欠缺技術手段之記載，或記載不明確或不充分，
    而無法據以實施的情況如下：(1) 發明說明僅記載目的或構
    想，或僅表示願望或結果，但未記載任何技術手段者；(2)
    發明說明雖然載有解決問題之技術手段，但不明確者，例如
    僅以功能或其他抽象方法記載其實施方式，致無法瞭解其材
    料、裝置或步驟；…。因為，在申請專利範圍第1、9及16項
    中，皆只以單純地功能性用語來定義其構成該方法的必要元
    件及步驟，例如，該「轉換該媒體來源訊號之格式」及「整
    合該使用者裝置訊號與該媒體來源訊號」等，但實際該單元
    或步驟所需之必要技術特徵：如何達成「轉換源訊號格式」
    、「協議轉換」及「整合來源訊號，以形成一整合訊號」，
    其所需要之相關必要技術手段，則並未於說明書或圖式中有
    所揭露。
(二)又系爭專利申請專利範圍第8 、15、20項中之「媒體來源訊
    號之格式」，例如，「AM廣播」、「FM廣播」、「NTSC影訊
    」、「PAL 影訊」、「MPEG2 影訊」、「MPEG4 影訊」及「
    AVI 影訊」該等技術特徵，未見於說明書或圖式中有揭露如
    何達成「轉換媒體來源訊號格式」、「協議轉換」及「整合
    媒體來源訊號，以形成一整合訊號」所需要之必要技術手段
    ，使得該發明所屬技術領域中具有通常知識者，得據以實施
    ；本發明說明在形式上是否明確且充分記載對於先前技術之
    貢獻，使得發明之揭露內容達到該發明所屬技術領域中具有
    通常知識者，不需要大量的嘗試錯誤或複雜地過度實驗的合
    理預期之範圍的條件下，亦能瞭解其內容並據以實施者，此
    說明書的揭露內容，才符合專利法第26條第2 項之規定；也
    就是說，前述該些技術特徵，都只是已經被廣泛應用習知技
    術之科技產品或資料轉換協議內容（例如，「TCP/IP」、「
    UDP/IP」、「HTTP」及「藍芽，bluetooth」），同時，於
    系爭專利之說明書及圖式之中並未揭露了與該些技術特徵有
    關之解決問題之技術手段。故，系爭專利的說明書及圖式之
    記載內容違反專利法第26條第2 項之規定，前開審定並無不
    當之處。
(三)再前已述及專利法為防範專利專責機關審查之疏漏，設有舉
    發之公眾審查制度，欲藉此公眾審查之程序，撤銷違法核准
    之專利審定，系爭專利雖於申請階段經被告初審及再審查審
    定准予專利，然既經關係人提起舉發，並主張其違反專利法
    第26條第2 項規定等，被告依其舉發理由重行審查，尚非不
    得採取與前申請階段不同之見解，是被告就本件發明專利舉
    發案之審查，並無原告所述有違反行政程序法之情事。故，
    前開審定並無不當之處。綜上，系爭專利的說明書及圖式中
    記載其實施之必要技術手段，同時，使用非通用之技術用語
    ，且未予詳述其欲實施之必要技術手段者，由於該技術用語
    之意義不明確，無法清楚界定請求項中所載之發明的範圍，
    以致使該發明所屬技術領域中具有通常知識者能瞭解其內容
    並據以實施。並違反核准審定時應適用之專利法第26條第3
    項之規定的理由，已經說明清楚，並且未違反專利審查基準
    之進步性及舉發案件審查規定。為此答辯聲明請求駁回原告
    之訴。
四、參加人未於言詞辯論期日到場，亦未提出任何書狀為主張。
五、本院之判斷
(一)按凡利用自然法則之技術思想之創作，而可供產業上利用者
    ，得依法申請取得發明專利，固為專利法第21條及第22條第
    1 項前段所規定。惟發明專利說明書「應載明發明名稱、發
    明說明、摘要及申請專利範圍」、「發明說明應明確且充分
    揭露，使該發明所屬技術領域中具有通常知識者，能瞭解其
    內容，並可據以實施」，復為同法第26條第1 項及第2 項所
    明定。又發明專利違反專利法第26條規定者，依同法第67條
    第1 項第1 款之規定，專利專責機關應依舉發或依職權撤銷
    其發明專利權。本件原告於94年9 月23日已名為「具有格式
    與協議轉換之內容整合方法」之發明，向被告申請專利，經
    被告准予專利，並於公告期滿後，發給發明專利證書。其後
    參加人以系爭專利違反專利法第21條、第26條第2 項及第3
    項規定，對之提起舉發。原告雖於97年2 月27日提出系爭專
    利說明書及申請專利範圍（申請專利範圍第8 項、第15項及
    第20項）更正本，並經被告審查，認其與96年1 月11日公告
    本相較，應屬誤記事項之訂正，且未導致申請專利範圍之解
    釋與原來所核准公告申請專利範圍之涵義不同，而准予更正
    。並依系該更正本審查，認系爭專利違反專利法第26條第2
    項規定，而對系爭專利為「舉發成立，應撤銷專利權」之處
    分。原告不服，提起訴願，亦經經濟部駁回其訴願，故本件
    爭點應為系爭發明專利說明書是否已載明發明名稱、發明說
    明、摘要及申請專利範圍，且該發明說明是否明確且充分揭
    露，使該發明所屬技術領域中具有通常知識者，能瞭解其內
    容，並可據以實施。
(二)次按專利是公眾與發明人間之契約，為了取得排他的權利，
    發明人同意揭露新且非顯而易見之發明。因此，為了換取公
    眾的協商條件，發明人必須充分地揭露發明。換言之，發明
    人在此協商中的首要義務便是將發明之技術精神適當且完整
    地揭露，以確保在專利保護期間經過後，他人得以製造並使
    用該發明，以及在揭露的時候，他人得以研究並改良該發明
    。可實施性即是為確保適當揭露的核心原則，這項原則要求
    發明人在申請專利時，必須充分地揭露該專利之技術資訊，
    使該相關技術領域內之一般人士，得以製造並使用該申請之
    發明，而毋須過度之實驗。為使相關技術領域內之一般人士
    ，得以清楚地了解該專利發明之技術思想，可實施性之揭露
    ，必須以簡明之描述或解釋為之。因此，被告公布之專利審
    查基準93年版第二篇第一章第1.4.3 節之「違反充分揭露而
    可據以實施之要件的審查」規定：「為達成充分揭露而可據
    以實施之要件，發明說明之記載必須以明確且充分的方式為
    之，其責任在於申請人。發明說明之記載是否明確且充分，
    是否可據以實施，與記載方式並無必然關係，必須審慎考量
    並合理指出發明說明之內容實質上未明確或未充分揭露申請
    專利之發明，始得以不符合充分揭露而可據以實施之要件，
    依專利法第26條第2 項之規定核駁申請案；不得僅以不符合
    記載方式的形式規定，即認定不符合充分揭露而可據以實施
    之要件。欠缺技術手段之記載，或記載不明確或不充分，而
    無法據以實施的情況如下：1.發明說明僅記載目的或構想，
    或僅表示願望或結果，但未記載任何技術手段者；2.發明說
    明雖然載有解決問題之技術手段，但不明確者，例如僅以功
    能或其他抽象方法記載其實施方式，致無法瞭解其材料、裝
    置或步驟；3.發明說明雖然載有解決問題之技術手段，但採
    用該技術手段不能解決問題者；4.發明說明雖然載有解決問
    題之技術手段，但無法再現或僅能隨機再現發明說明所載之
    結果者，例如涉及微生物突變的方法，這種情形並不等同於
    製造上可能發生的不良率；5.發明說明雖然載有具體的技術
    手段，但未提供實驗資料，致無法證實該技術手段者。」。
    又該審查基準第二篇第三章第3.2.1 節之「該發明所屬技術
    領域中具有通常知識者」規定：「該發明所屬技術領域中具
    有通常知識者，係一虛擬之人，具有該發明所屬技術領域中
    之通常知識及執行例行工作、實驗的普通能力，而能理解、
    利用申請日（主張優先權者為優先權日）之前的先前技術。
    通常知識之意義參照第一章1.4.1. 3「並可據以實施」。若
    所欲解決之問題能促使該發明所屬技術領域中具有通常知識
    者在其他技術領域中尋求解決問題的技術手段，則其亦具有
    該其他技術領域中之通常知識及執行例行工作、實驗的普通
    能力。」，再該審查基準第二篇第一章第1.4.1.3 節之「並
    可據以實施」規定：「通常知識（general knowledge ），
    指該發明所屬技術領域中已知的普通知識，包括習知或普遍
    使用的資訊以及教科書或工具書內所載之資訊，或從經驗法
    則所瞭解的事項。」
(四)經查依據系爭專利之說明書、圖式與申請專利範圍，其具體
    揭露用以實現「具有格式與協議轉換之內容整合方法」之重
    要技術手段，在於具有「接收、轉換、整合」媒體協議、格
    式之「內容整合平台120 」。該「內容整合平台120 」，依
    據系爭專利說明書第12頁第3 行至第12行之揭示，其可接收
    之訊號格式包括：「例如AM廣播、FM廣播、或是其它類比音
    訊格式，NTSC影訊、PAL 影訊、SECAM 影訊、或其它類比影
    訊格式，RGB 影訊、MPEG2 影訊、MPEG4 影訊、PCM 音訊、
    MP3 音訊、MP4 音訊、WAV 音訊、AIFF音訊、AU音訊、AAC
    音訊、AVI 影訊、RealMedia 影訊、Real音訊、Liquid音訊
    、DIVX、CSS DVD 、VCD 、數位電纜(digital cable) 或者
    其它數位音訊或者數位影訊格式，TIFF、JPEG 、GIF 、PNG
    、或者其它數位影像格式，或者HTML、XML 、SGML、ASCII
    、或其它文字型格式，RSS 或其它推進文字型格式，」，且
    第21行亦說明：「輸出格式亦可以是輸入格式的子集合」；
    又第7 頁第5 行、第6 行揭示：「本發明更提供一種可升級
    的多媒體方法，因此該方法能夠利用新開發的新格式與協議
    。」，亦即系爭專利嘗試提供一種方法用以整合並轉換現有
    格式與協議之內容，甚至是未來新開發的新格式與協議。惟
    綜觀系爭專利說明書與圖式，其僅提出「輸入開關」、「訊
    號探測」、「訊號解碼器」、「編碼器」、「使用者裝置開
    關」等上位概念之功能方塊圖，並未以實際之媒體訊號或格
    式進行技術面分析與整合之實施例說明，且進而依據該實施
    例用以推演出可適用於未來新開發的新格式與協議，故系爭
    專利之發明說明雖然載有解決問題之技術手段，但僅以功能
    且抽象方法記載其實施方式，致無法瞭解其材料、裝置或步
    驟，而有不明確之情形，因此有違反專利法第26條第2 項，
    發明說明未明確且充分揭露，使該發明所屬技術領域中具有
    通常知識者，未能瞭解其內容，而無法據以實施之情事。原
    告雖一再主張其可以實施，並欲於本院審理時公開實施，且
    稱目前已有實體上市供客戶使用等語云云，惟查可實施性原
    則，並非指系爭專利究竟可不可實施，而係指原告究竟有無
    在其專利申請之說明書內，記載明確以足使所屬技術領域內
    之通常知識者可以據以實施，而毋須過度實驗。至原告另主
    張其於美國申請之相對應案，並未因此理由遭駁回等語云云
    ，惟查非但各國專利法制於執行上之標準或有不同，且該相
    對應案之美國專利申請案尚在審查中，故亦無法以此為由，
    認本件無違上開專利法第26條第2 項規定之情形。本件原告
    並未能舉證證明該專利發明所屬技術領域內之通常知識者，
    得明瞭其說明書之內容而據以實施，而被告所屬技術領域內
    之審查人員，認為以所屬技術領域內之通常知識者，並無法
    據其說明書之內容而加以實施，應不予專利，本院亦認為系
    爭專利僅記載實施流程，卻未記載其間之明確步驟及實施方
    式，確有無法使所屬技術領域內之通常知識者，得以據以實
    施之情事。雖原告另主張被告先前准予系爭專利，並未提及
    系爭不得據以實施之問題，而今以此為由撤銷系爭專利，有
    違平等及明確性原則云云，惟查專利法係以一對眾之排他關
    係，而為防範專利專責機關之審查疏漏，設有舉發之公眾審
    查制度，本件參加人於舉發理由書及補充理由書中，均已提
    出系爭專利有違專利法第26條第2 項規定之情形，原告即有
    機會於舉發階段對此加以更正，惟原告未採此途，而其於舉
    發、訴願及本院審理時所提之答辯理由，又未能證明其說明
    書之記載，已可據以實施，故本件並無原告主張違反平等或
    明確性原則等情形，附此敘明。
六、綜上所述，系爭專利確有違反專利法第26條第2 項，而有發
    明說明未明確且充分揭露，使該發明所屬技術領域中具有通
    常知識者，未能瞭解其內容，而無法據以實施之情事，從而
    被告以系爭專利有違核准時專利法第26條第2 項規定，所為
    舉發成立，應撤銷專利權之處分，於法尚無不合，訴願決定
    予以維持，亦無違誤。原告仍執前詞訴請撤銷原處分及訴願
    決定，為無理由，應予駁回。
七、本件事證已明，兩造其餘攻擊防禦方法均與本件判決結果不
    生影響，故不逐一論述，併此敘明。
八、據上論結，本件原告之訴為無理由，爰依智慧財產案件審理
    法第1 條，行政訴訟法第98條第1 項前段，判決如主文。
中    華    民    國    99    年     6    月   3     日
                    智慧財產法院第二庭
                          審判長法  官 陳國成
                                法  官 陳忠行
                                法  官 熊誦梅
以上正本係照原本作成。
如不服本判決，應於送達後20日內，向本院提出上訴狀並表明上
訴理由，如於本判決宣示後送達前提起上訴者，應於判決送達後
20日內補提上訴理由書（須按他造人數附繕本）。
中    華    民    國    99    年     6    月    3     日
                                    書記官  張祐豪


司法院資訊處製作；財團法人民間司法改革基金會備份。
